---
title: "prediccion_satisfaccion_modelamiento"
author: "Grupo TAE"
date: '2022-04-29'
output: html_document
---

```{r setup, include=FALSE}
knitr::opts_chunk$set(echo = TRUE)
```

# Modelamiento

## Carga de los datos

Se cargan los archivos con los datos (para abuelos y niños):

```{r lectura_bd}
dfa <- read.csv('abuelxs.csv', sep=',', dec='.')

dfn <- read.csv('ninxs.csv', sep=',', dec='.')

```

Los datos de los niños se ven así

```{r}
##names(dfn) <- c("fecha_trx","edad_casa","dist_mrt","cant_tiendas")

##Niños P6020,P6040,P6081,P6083,P6080,num_ninxs,num_adultxs,num_abuelxs,P6160,P8586,P6100,P1930,P51,P771,P772,P773,actividad
        
##"P6020"             Sexo
##"P6040"             Años cumplidos
##"P6081"             Vive con el padre      
##"P6083"             vive con la madre
##"P6080"             Reconocimiento(cultura, pueblo o rasgos físicos)      
##"prom_satisfaccion" Promedio  satisfacción
##"num_ninxs"         Número de niños en el hogar
##"num_adultxs"       Número de adultos en el hogar
##"num_abuelxs"       Número de abuelos en el hogar
##"P6160"             Sabe ler y escribir
##"P8586"             Estudia
##"P6100"             Regimen seguridad social
##"P1930"             Enfermedad Cronica
##"P51"               con quien permanece en la semana
##"P771"              Sabe de crianza
##"P772"              Xq no va a un estableciento 
##"P773"              Tipo de estableciento
##"actividad"         
head(df_ninxs)
```

Los datos de los abuelos se ven así

```{r}
head(df_abuelxs)

##Abuelos  prom_satisfaccion ~ P6020 + P6040 + P5502 + P6071 + P6080 + num_ninxs + num_adultxs + num_abuelxs + P6160 + P8586 + P8587 + P6100 + P1930 + P6426 + P3193 + dinero_trabajo + dinero_extra

##"P6020"             Sexo
##"P6040"             Años cumplidos
##"P5502"             Estado civil
##"P6071"             Vive Con Conyuge
##"P6080"             Reconocimiento(cultura, pueblo o rasgos físicos)      
##"prom_satisfaccion" Promedio  satisfacción
##"num_ninxs"         Número de niños en el hogar
##"num_adultxs"       Número de adultos en el hogar
##"num_abuelxs"       Número de abuelos en el hogar      
##"P6160"             Sabe ler y escribir
##"P8586"             Estudia             
##"P8587"             Nivel educativo
##"P6100"             Regimen seguridad social
##"P1930"             Enfermedad Cronica            
##"P6426"             Meses trabajando
##"P3193"             Teletrabajo ultimos 12 meses
##"dinero_trabajo"    Dinero trabajajado 
##"dinero_extra"      Dinero extra

```

Se relizara un modelo para los niños y otro para los abuelos

## Implementación de KNN 

En esta aproximación se usará el paquete `caret`.
Primero se realiza para los niñxs

```{r}
library(caret)
```


### Aproximación 1: Conjuntos de entrenamiento y validación niños:

En esta aproximación se utiliza el 75% de los datos para entrenamiento y el 25% restante para validación.

```{r aprox1_tr_n_vl}
set.seed(202204) # se fija por reproducibilidad

ctrl_1_a<-trainControl(method = "LGOCV",p=0.75,number = 1)

aprox1_tr_n_vl<-train(prom_satisfaccion ~ P6020 + P6040 + P6081 + P6083 + P6080 + num_ninxs + num_adultxs + num_abuelxs + P6160 + P8586 + P6100 + P1930 + P51 + P771 + P772 + P773 + actividad,
             data       = df_ninxs,
             method     = "knn",
             preProcess = c("center","scale"),
             tuneGrid   = expand.grid(k = 1:30),
             trControl  = ctrl_1_a,
             metric     = "RMSE")
```


```{r}
plot(aprox1_tr_n_vl)
```

## Aproximación 2:  k-fold cross validation

```{r aprox2_cv_n_5}
set.seed(202204) # se fija por reproducibilidad

ctrl_2_n<-trainControl(method = "cv",number = 20)

aprox2_cv_n_5<-train(prom_satisfaccion ~ P6020 + P6040 + P6081 + P6083 + P6080 + num_ninxs + num_adultxs + num_abuelxs + P6160 + P8586 + P6100 + P1930 + P51 + P771 + P772 + P773 + actividad,
             data       = df_ninxs,
             method     = "knn",
             preProcess = c("center","scale"),
             tuneGrid   = expand.grid(k = 1:30),
             trControl  = ctrl_2_n,
             metric     = "RMSE")
```

```{r}
plot(aprox2_cv_n_5)
```




```{r}
k <- aprox2_cv_n_5$results$k
RMSE <-  aprox2_cv_n_5$results$RMSE
RMSESD <-  aprox2_cv_n_5$results$RMSESD
plot(k,RMSE,las=1,type="b",col="blue",lwd=2,ylim=c(7.8,8.8))
# lines(k,RMSE+1.96*RMSESD,type="p",col="red",lwd=2)
# lines(k,RMSE-1.96*RMSESD,type="p",col="red",lwd=2) 
grid()
```



Para crear el modelo final se usan todos los datos:

Preprocesamiento de los datos:

```{r}
X_escalanatural <- subset(datos,select=c(edad_casa,dist_mrt,cant_tiendas))
Y <- datos$precio_por_unidad_area
X_centrada <- scale(X_escalanatural,center = TRUE, scale = TRUE)
media_total <- attr(X_centrada,'scaled:center')
desv_est_total <- attr(X_centrada,'scaled:scale')
```

Creación del modelo KNN con K=4 vecinos:

```{r}
modelo_knn_N_k4 <- knnreg(x=X_centrada,y=Y,k=4)
```



## Guardado de los elementos para ejecutar el modelo:

```{r}
save(file="modeloknnNinxs.RData",list=c("modelo_knn_N_k4",
                                   "media_total",
                                   "desv_est_total"))
```


Ahora se realiza para los abuelxs

### Aproximación 1: Conjuntos de entrenamiento y validación abuelos:

En esta aproximación se utiliza el 75% de los datos para entrenamiento y el 25% restante para validación.

```{r aprox1_tr_n_vl}
set.seed(202204) # se fija por reproducibilidad

ctrl_1_a<-trainControl(method = "LGOCV",p=0.75,number = 1)

aprox1_tr_a_vl<-train(prom_satisfaccion ~ P6020 + P6040 + P5502 + P6071 + P6080 + num_ninxs + num_adultxs + num_abuelxs + P6160 + P8586 + P8587 + P6100 + P1930 + P6426 + P3193 + dinero_trabajo + dinero_extra,
             data       = df_abuelxs,
             method     = "knn",
             preProcess = c("center","scale"),
             tuneGrid   = expand.grid(k = 1:30),
             trControl  = ctrl_1_a,
             metric     = "RMSE")
```


```{r}
plot(aprox1_tr_a_vl)
```

## Aproximación 2:  k-fold cross validation

```{r aprox2_cv_a_5}
set.seed(202204) # se fija por reproducibilidad

ctrl_2_a<-trainControl(method = "cv",number = 20)

aprox2_cv_a_5<-train(prom_satisfaccion ~ P6020 + P6040 + P5502 + P6071 + P6080 + num_ninxs + num_adultxs + num_abuelxs + P6160 + P8586 + P8587 + P6100 + P1930 + P6426 + P3193 + dinero_trabajo + dinero_extra,
             data       = df_abuelxs,
             method     = "knn",
             preProcess = c("center","scale"),
             tuneGrid   = expand.grid(k = 1:30),
             trControl  = ctrl_2_a,
             metric     = "RMSE")
```

```{r}
plot(aprox2_cv_a_5)
```




```{r}
k <- aprox2_cv_a_5$results$k
RMSE <-  aprox2_cv_a_5$results$RMSE
RMSESD <-  aprox2_cv_a_5$results$RMSESD
plot(k,RMSE,las=1,type="b",col="blue",lwd=2,ylim=c(7.8,8.8))
# lines(k,RMSE+1.96*RMSESD,type="p",col="red",lwd=2)
# lines(k,RMSE-1.96*RMSESD,type="p",col="red",lwd=2) 
grid()
```



Para crear el modelo final se usan todos los datos:

Preprocesamiento de los datos:

```{r}
X_escalanatural <- subset(datos,select=c(edad_casa,dist_mrt,cant_tiendas))
Y <- datos$precio_por_unidad_area
X_centrada <- scale(X_escalanatural,center = TRUE, scale = TRUE)
media_total <- attr(X_centrada,'scaled:center')
desv_est_total <- attr(X_centrada,'scaled:scale')
```

Creación del modelo KNN con K=4 vecinos:

```{r}
modelo_knn_A_k4 <- knnreg(x=X_centrada,y=Y,k=4)
```



## Guardado de los elementos para ejecutar el modelo:

```{r}
save(file="modeloknnAbuelxs.RData",list=c("modelo_knn_A_k4",
                                   "media_total",
                                   "desv_est_total"))
```

