---
title: 'Predicción de la satisfacción de niñxs y abuelxs'
author: 'Esteban Rojas Henao'
date: '25/4/2022'
output:
 html_document:
        toc: true
        theme: united
        number_sections: true
        highlight: haddock
        toc_float: true
---

```{r setup, include=FALSE}
knitr::opts_chunk$set(python = reticulate::eng_python, echo = FALSE, warning = FALSE, message = FALSE)
```

```{r librerias}
library(corrplot)
library(skimr)
library(ggplot2)
library(reshape2)
library(reticulate)
library(dplyr)
library(knitr)
##use_python('/usr/bin/python3')
```
# Explicación modelo y variables escogidas

Cabe recalcar que en principio se eligen los rangos de edad según la información legal en Colombia de clasificación de grupos de edad, como es el caso de los niños en donde, “se entiende por niño o niña, las personas entre los 0 y los 12 años de edad” (DNP, 2006). Mismo caso que en la edad de los Abuelos/as en donde se determina que la edad legal de la “Tercera edad” con fines económicas es, “En efecto, a fecha de hoy, según el artículo 33 de la Ley 100 de 1993, tal y como fuera modificado por la Ley 797 de 2003, la edad para pensionarse es de cincuenta y cinco (55) años de edad en el caso de las mujeres, o sesenta (60) años de edad en el caso de los hombres” (Corte constitucional de Colombia, 2009). 
Posteriormente y con el objetivo tener precisión con la predicción de la satisfacción y demás variables necesarias para construir un modelo adecuado y puntual, se escogen las variables para ambos grupos de datasets mostrados a continuación en la Tabla 1, y Tabla 2.
Se observa como varias de las variables de ambos conjuntos de datos son compartidas, esto debido a que dichas variables son de importancia en la predicción de la satisfacción de vida para ambos grupos de edades, especialmente en niños las variables P6080, P6081, P6083, P1895 – P1899 relacionadas con las relaciones, cultura y cómo percibe su situación actual la persona son de gran interés como expresado investigaciones de satisfacción de vida, “The followingareas are addressed: models of lifesatisfaction; convergent validity; discriminantvalidity; relationships with other well-beingmeasures; relationships with external,environmental circumstances; relationships withdemographic variables; cultural factors; groupdifferences on life satisfaction measures;predictive relationships; and stability of lifesatisfaction reports.” (Research on Assessment of Life Satisfaction of Children and Adolescents, 2004). Con base a estas variables se desarrolla la nueva variable “prom_satisfaccion” que reúne los datos de cada encuesta por dirección y los promedia, con el fin de evaluar la satisfacción promedio percibida por cada registro. 
Se hace uso de la variable P6020 y P6040 para determinar un patrón de comportamiento en las encuestas según el género y la edad de cada persona, tanto de abuelo/a o niño/a, se considera también importante conocer sus estados de salud, si posee una enfermedad crónica, su nivel de educación etc. Con el objetivo de analizar factores extremos que se puedan dar en el conjunto de datos, es decir, en el caso de un niño/a, no saber leer o escribir es un dato relevante a considerar, sin embargo, es más relevante para el modelo si es un abuelo/a quien no sepa leer o escribir pues estas son condiciones necesarias para identificar la integridad de una persona, que además va de la mano con variables de salud y educación para determinar la integridad de cada persona en el modelo. 
Específicamente en el caso de niños/as se pretende estudiar 5 principales puntos críticos, composición del hogar, educación y salud (como previamente detallado) y además su atención integral y trabajo infantil, para determinar si es alguien que trabaja o si no, esto sumado a su actual nivel educativo nos permite identificar registros de “riesgo”. Adicionalmente, conocer de quienes se rodean y que tipo de parentesco tienen con quienes se rodean junto con la calidad de educación de estos, es de suma importancia para su desarrollo y por ende en su satisfacción de vida, “child outcomes and youth problems are worsening despite rising economic prosperity. However, these outcomes can be avoided and are successfully addressed in other countries whose policies focus more on family support, valuing parenthood (eg. with good parental leave provisions), early childhood services and on reducing inequalties” (Fiona Stanley, 2007). 
En el conjunto de datos de abuelos/as, nuestro enfoque principal se da en Salud, satisfacción percibida y también juega un rol importante su compañía, es decir, cónyuge y su estado civil, se resta importancia a variables de educación, aunque siguen presentes, y entran en juego variables relacionadas con el trabajo, dinero acumulado, y en caso de laborar, la duración de cuanto lleva realizándolo. Incluimos un dataset relacionado con la fuerza laboral que ejerce cada persona, y sumamos importancia al factor económico con el objetivo de realizar un análisis sobre las necesidades que deben ser cumplidas por cada persona. Por último, se da importancia a sus allegados y quienes rodean a la persona, pues es en promedio la razón principal de afectación a la salud mental de ancianos/as, abuelos/as y personas de la tercera edad en general y con consecuente su satisfacción de vida. “En uno de los elementos que componen la calidad de vida, el bienestar como principales resultados destacaron el inferior nivel de satisfacción que tienen los (ancianos/as) institucionalizados en los aspectos relacionales.” (Bienestar y calidad de vida en ancianos institucionalizados y no institucionalizados, 2008)

# Lectura de datos

Se lee un conjunto de datos sobre información del hogar, estos datos son tomados de la [Encuesta Nacional de Calidad de Vida](https://microdatos.dane.gov.co/index.php/catalog/MICRODATOS/about_collection/8/?per_page=15).
La definición de las variables que se consideran se puede encontrar en [Diccionario Encuesta Nacional de Calidad de Vida](https://microdatos.dane.gov.co/index.php/catalog/718/data_dictionary)

Se define 12 años como la edad máxima para niñxs, de acuerdo a la [Ley 1098 de 2006](https://www.dnp.gov.co/programas/desarrollo-social/pol%C3%ADticas-sociales-transversales/Paginas/infancia-y-adolescencia.aspx#:~:text=%E2%80%8B%E2%80%8B%E2%80%8B%E2%80%8B%E2%80%8B,son%20sujetos%20titulares%20de%20derecho). Y se define 60 años como la edad mínima para abuelxs según lo definido en este [link](https://www.corteconstitucional.gov.co/relatoria/2010/t-138-10.htm#:~:text=Es%20aquella%20persona%20que%20cuenta,que%20se%20acaban%20de%20explicar)

```{python lectura_bd}
import generar_dataframes

generar_dataframes.generarDataFrame()
```

Las variables a considerar son: 

Además, se crean las siguientes:

* **prom_satisfaccion:** Promedio de la satisfacción de la persona. Los valores nulos son calculados como el promedio de la satisfacción del hogar
* **num_ninxs:** Número de niñxs en el hogar
* **num_adultxs:** Número de personas entre 12 y 60 años en el hogar
* **num_abuelxs:** Número de abuelxs en el hogar
* **trabaja:** 1. Trabaja, 0. No trabaja
* **dinero:** Dinero conseguido por el trabajo
* **afiliado:** Indica la afiliación a salud que tiene
* **actividad:** Frecuencia con la que realiza una actividad de la lista de Atención integral
* **dinero_trabajo:** Dinero conseguido por el trabajo
* **dinero_extra:** Dinero conseguido por factores diferentes al trabajo

```{r lectura_bd_r}
df_ninxs = read.csv('ninxs.csv')
df_abuelxs = read.csv('abuelxs.csv')
```

```{r summary_niñxs}
#skim(df_ninxs)
```

```{r summary_abuelxs}
#skim(df_abuelxs)
```

```{r colores}
cols = c('darkcyan', 'darkkhaki', 'brown3', 'darkorange1', 'darkorchid', 'burlywood4', 'chartreuse3', 'darkgoldenrod2', 'dodgerblue', 'forestgreen', 'lightcoral', 'darkslateblue', 'indianred', 'steelblue', 'darkmagenta')
```

# Análisis exploratorio

## Edad {.tabset}

### Niñxs

```{r edad_niñxs}
tbl <- with(df_ninxs, table(P6040))
barp <- barplot(tbl, beside=TRUE, col=cols, main='Número de personas por rango de edad', xlab='Edad (en años)', ylab='Número de personas', ylim=c(0, max(tbl)+200))

text(barp, tbl + 30, labels = tbl)

legend('top', fill=cols, legend=c(0:12), horiz=TRUE, cex=0.9, x.intersp=0.2, y.intersp=0.85)
```

Vemos que la mayoría de niñxs tienen 12 años (617), mientras que 1 año es la edad donde menos niñxs hay (416), sin embargo la distancia entre el número de niñxs por cada año no es muy grande, no hay una edad que destaque en el conjunto de datos.

### Abuelxs {.tabset .tabset-pill}

#### Gráfico de barras

```{r edad_abuelxs}
df_abuelxs$group_edad <-ifelse(df_abuelxs$P6040 <= 65, 'A',
                        ifelse(df_abuelxs$P6040 <= 70, 'B',
                        ifelse(df_abuelxs$P6040 <= 75, 'C',
                        ifelse(df_abuelxs$P6040 <= 80, 'D',
                        ifelse(df_abuelxs$P6040 <= 105, 'E', NA)))))

tbl <- with(df_abuelxs, table(group_edad))
barp <- barplot(tbl, beside=TRUE, col=cols, main='Número de personas por rango de edad', xlab='Rango de edad (en años)', ylab='Número de personas', names.arg=c('60-65', '65-70', '70-75', '75-80', '>80'), ylim=c(0, max(tbl)+500))

text(barp, tbl + 120, labels = tbl)

legend('top', fill=cols, legend=c('60-65', '65-70', '70-75', '75-80', '>80'), horiz=TRUE, x.intersp=0.2, y.intersp=0.85)
```

#### Histograma

```{r hist_edad_abuelxs}
h <- hist(df_abuelxs$P6040, xlab='Edad', ylab='Frecuencia', main='Histograma de la edad', col=cols[8], ylim=c(0, 4000), labels=TRUE)
```

Para lxs abuelxs la mayoría se encuentra entre 60 y 65 años, a partir de ahí en cada grupo hay menos personas. Debido al número de personas mayores a 80 años, a partir de esta edad se agrupan en un único grupo y no se divide en intervalos de 5 años.

## Satisfacción {.tabset .tabset-fade}

### Niñxs {.tabset .tabset-pill}
Veremos el nivel de satisfacción de lxs niñxs

#### Gráficos de barras

```{r bar_satisfaccion_ni}
par(mfrow=c(2, 3))
barp <- barplot(table(df_ninxs$P1895), beside=TRUE, col=cols[1], main='Satisfacción Vida', xlab='Satisfacción (0-10)', ylab='Número de personas', ylim=c(0, 3000))
text(barp, table(df_ninxs$P1895) + 100, labels = table(df_ninxs$P1895), cex=0.8)
barp <- barplot(table(df_ninxs$P1896), beside=TRUE, col=cols[2], main='Satisfacción Ingreso', xlab='Satisfacción (0-10)', ylab='Número de personas', ylim=c(0, 4500))
text(barp, table(df_ninxs$P1896) + 100, labels = table(df_ninxs$P1896), cex=0.8)
barp <- barplot(table(df_ninxs$P1897), beside=TRUE, col=cols[3], main='Satisfacción Salud', xlab='Satisfacción (0-10)', ylab='Número de personas', ylim=c(0, 3000))
text(barp, table(df_ninxs$P1897) + 100, labels = table(df_ninxs$P1897), cex=0.8)
barp <- barplot(table(df_ninxs$P1898), beside=TRUE, col=cols[4], main='Satisfacción Seguridad', xlab='Satisfacción (0-10)', ylab='Número de personas', ylim=c(0, 3000))
text(barp, table(df_ninxs$P1898) + 100, labels = table(df_ninxs$P1898), cex=0.8)
barp <- barplot(table(df_ninxs$P1899), beside=TRUE, col=cols[5], main='Satisfacción Trabajo', xlab='Satisfacción (0-10)', ylab='Número de personas', ylim=c(0, 2500))
text(barp, table(df_ninxs$P1899) + 100, labels = table(df_ninxs$P1899), cex=0.8)
barp <- barplot(table(df_ninxs$P3175), beside=TRUE, col=cols[6], main='Satisfacción Tiempo libre', xlab='Satisfacción (0-10)', ylab='Número de personas', ylim=c(0, 2500))
text(barp, table(df_ninxs$P3175) + 100, labels = table(df_ninxs$P3175), cex=0.8)
```

Vemos que en todas predomina el *8* como respuesta, a excepción de la **Satisfacción Ingreso**, donde  la gran mayoría (4086 de 8173) son *10*. Ahora veamos como se comporta la satisfacción promedio

#### Histograma promedio

```{r hist_satisfaccion_ni}
h <- hist(df_ninxs$prom_satisfaccion, xlab='Satisfacción (0-10)', ylab='Frecuencia', main='Histograma de la satisfacción promedio', col=cols[14], ylim=c(0, 3000))
text(h$mids, h$counts + 100, labels = h$counts, cex=0.8)
```

Vemos que hay una tendencia a *7*, donde es el pico de frecuencia.

#### Correlación

```{r correlacion_satisfaccion_ni}
res <- cor(df_ninxs[c('P1895', 'P1896', 'P1897', 'P1898', 'P1899', 'P3175')])
corrplot(res, type = 'upper', tl.col = 'black', tl.srt=45, sig.level=0.5, insig='blank', method='pie', addCoef.col = 'black')
```

Vemos que las las variables con mayor correlación son **Satisfacción Vida** con **Satisfacción Ingreso** (66%) y **Satisfacción Vida** con **Satisfacción Tiempo libre** (62%)

### Abuelxs {.tabset .tabset-pill}

Veremos el nivel de satisfacción de lxs abuelxs

#### Gráficos de barras

```{r barras_satisfaccion_abu}
par(mfrow=c(2, 3))

barp <- barplot(table(df_abuelxs$P1895), beside=TRUE, col=cols[1], main='Satisfacción Vida', xlab='Satisfacción (0-10)', ylab='Número de personas', ylim=c(0, 3000))
text(barp, table(df_abuelxs$P1895) + 100, labels = table(df_abuelxs$P1895), cex=0.8)
barp <- barplot(table(df_abuelxs$P1896), beside=TRUE, col=cols[2], main='Satisfacción Ingreso', xlab='Satisfacción (0-10)', ylab='Número de personas', ylim=c(0, 3000))
text(barp, table(df_abuelxs$P1896) + 100, labels = table(df_abuelxs$P1896), cex=0.8)
barp <- barplot(table(df_abuelxs$P1897), beside=TRUE, col=cols[3], main='Satisfacción Salud', xlab='Satisfacción (0-10)', ylab='Número de personas', ylim=c(0, 3000))
text(barp, table(df_abuelxs$P1897) + 100, labels = table(df_abuelxs$P1897), cex=0.8)
barp <- barplot(table(df_abuelxs$P1898), beside=TRUE, col=cols[4], main='Satisfacción Seguridad', xlab='Satisfacción (0-10)', ylab='Número de personas', ylim=c(0, 3000))
text(barp, table(df_abuelxs$P1898) + 100, labels = table(df_abuelxs$P1898), cex=0.8)
barp <- barplot(table(df_abuelxs$P1899), beside=TRUE, col=cols[5], main='Satisfacción Trabajo', xlab='Satisfacción (0-10)', ylab='Número de personas', ylim=c(0, 2500))
text(barp, table(df_abuelxs$P1899) + 100, labels = table(df_abuelxs$P1899), cex=0.8)
barp <- barplot(table(df_abuelxs$P3175), beside=TRUE, col=cols[6], main='Satisfacción Tiempo libre', xlab='Satisfacción (0-10)', ylab='Número de personas', ylim=c(0, 3000))
text(barp, table(df_abuelxs$P3175) + 100, labels = table(df_abuelxs$P3175), cex=0.8)
```

Vemos que en lxs abuelxs, el nivel de satisfacción se encuentra mayoritariamente en 8, seguido por 10, por abajo de 8 se nota que, entre menos valor, menos número de personas, a excepción del nivel de **satisfacción en el trabajo**, que en 0 tiene 341 respuestas.

#### Histograma promedio

```{r hist_satisfaccion_abu}
h <- hist(df_abuelxs$prom_satisfaccion, xlab='Satisfacción (0-10)', ylab='Frecuencia', main='Histograma de la satisfacción promedio', col=cols[10], ylim=c(0, 1500))
text(h$mids, h$counts + 100, labels = h$counts, cex=0.8)
```

#### Correlación

```{r correlacion_satisfaccion_abu}
res <- cor(df_abuelxs[c('P1895', 'P1896', 'P1897', 'P1898', 'P1899', 'P3175')])
corrplot(res, type = 'upper', tl.col = 'black', tl.srt=45, sig.level=0.5, insig='blank', method='pie', addCoef.col = 'black')
```

Vemos que las las variables con mayor correlación son **Satisfacción Vida** con **Satisfacción Ingreso** (52%) y **Satisfacción Salud** con **Satisfacción Trabajo** (50%)

```{r}
df_ninxs[c('P1895', 'P1896', 'P1897', 'P1898', 'P1899', 'P3175')] <- NULL
df_abuelxs[c('P1895', 'P1896', 'P1897', 'P1898', 'P1899', 'P3175')] <- NULL
```


## Composición del hogar {.tabset .tabset-fade}

Veremos como se comportan las variables referentes a la composición del hogar

### Niñxs

```{r comp_ninxs}
nf <- layout(matrix(c(1, 2, 3, 4, 4, 4), nrow=2, byrow=TRUE))
#par(mfrow=c(2, 3))

mytable <- table(df_ninxs$P6020)
pie(mytable, col=cols[4:5], main='Piechart sexo', labels = '')

legend('topleft', fill=cols[4:5], legend=c(paste0('Hombre: ', mytable[1]), paste0('Mujer: ', mytable[2])), x.intersp=0.2, y.intersp=0.85)

tbl1 <- with(df_ninxs, table(P6081))
tbl2 <- with(df_ninxs, table(P6083))

tbl <- rbind(tbl1, tbl2)

barp <- barplot(tbl, beside=TRUE, col=cols[4:5], main='Vive con padres', xlab='Satisfacción (0-10)', ylab='Número de personas', ylim=c(0, max(tbl)+500), names.arg = c('Si', 'No', 'Fallecidx'))

text(barp, tbl + 300, labels = tbl, cex=0.9)

legend('bottomleft', fill=cols[4:5], legend=c('Padre', 'Madre'), x.intersp=0.2, y.intersp=0.85)

barp <- barplot(table(df_ninxs$P6080), beside=TRUE, col=cols[15], main='Etnia', names.arg = c('Indígena', 'Gitanx', 'Raizal', 'Palenquerx', 'Afro', 'Ninguna'), las=2, ylab='Número de personas', ylim=c(0, 7200))
text(barp, table(df_ninxs$P6080) + 300, labels = table(df_ninxs$P6080), cex=0.8)

df1 <- df_ninxs %>% count(num_ninxs)
df2 <- df_ninxs %>% count(num_adultxs)
df3 <- df_ninxs %>% count(num_abuelxs)

colnames(df1) <- c('people', 'n')
colnames(df2) <- c('people', 'n')
colnames(df3) <- c('people', 'n')

df_extra <- data.frame(people=c(1:16), n=0)
df1 <- rbind(df1, df_extra)  
df2 <- rbind(df2, df_extra)
df3 <- rbind(df3, df_extra)

df1_a <- df1 %>% group_by(people) %>% summarise(num_ninxs=sum(n)) %>% filter(people < 8)
df2_a <- df2 %>% group_by(people) %>% summarise(num_adultxs=sum(n)) %>% filter(people < 8)
df3_a <- df3 %>% group_by(people) %>% summarise(num_abuelxs=sum(n)) %>% filter(people < 8)

df1_8 <- sum((df1 %>% filter(people >= 8))$n)
df2_8 <- sum((df2 %>% filter(people >= 8))$n)
df3_8 <- sum((df3 %>% filter(people >= 8))$n)

df <- df1_a
df['num_adultxs'] <- df2_a['num_adultxs']
df['num_abuelxs'] <- df3_a['num_abuelxs']

df <- rbind(df, c(8, df1_8, df2_8, df3_8))

mx <- t(as.matrix(df[-1]))
colnames(mx) <- df$people

barp <- barplot(mx, beside=TRUE, col=cols[11:13], main='Número de personas por hogar', ylab='Frecuencia', xlab='Personas en el hogar', ylim=c(0, 6500), space=c(0.1, 0.4), names.arg=c(1, 2, 3, 4, 5, 6, 7, '>=8'))
text(barp, mx + 300, labels = mx, cex=0.9)
legend('topright', fill=cols[11:13], legend=c('Número de niñxs', 'Número de personas 12-60 años', 'Número de abuelxs'))
```

### Abuelxs

```{r comp_abuelxs}
nf <- layout(matrix(c(1, 2, 3, 4, 5, 5, 5, 5), nrow=2, byrow=TRUE))

mytable <- table(df_abuelxs$P6020)
pie(mytable, col=cols[4:5], main='Piechart sexo', labels = '')

legend('bottom', fill=cols[4:5], legend=c(paste0('Hombre: ', mytable[1]), paste0('Mujer: ', mytable[2])), x.intersp=0.2, y.intersp=0.85)

barp <- barplot(table(df_abuelxs$P5502), beside=TRUE, col=cols[9:15], main='Situación sentimental', ylab='Número de personas', ylim=c(0, 7200), xaxt='n')
text(barp, table(df_abuelxs$P5502) + 300, labels = table(df_abuelxs$P5502), cex=0.8)

legend('top', fill=cols[9:15], legend=c('No casadx <2 años', 'No casadx >2 años', 'Viudx', 'Separadx', 'Solterx', 'Casadx'), cex=0.8, x.intersp=0.2, y.intersp=0.85)

mytable <- table(df_abuelxs$P6071)
pie(mytable, col=cols[7:9], main='Piechart vive\ncon cónyuge', labels = '')

legend('bottom', fill=cols[7:9], legend=c(paste0('Si: ', mytable[1]), paste0('No: ', mytable[2]), paste0('No responde: ', mytable[3])), cex=0.8, x.intersp=0.2, y.intersp=0.85)

barp <- barplot(table(df_abuelxs$P6080), beside=TRUE, col=cols[15], main='Etnia', names.arg = c('Indígena', 'Gitanx', 'Raizal', 'Palenquerx', 'Afro', 'Ninguna'), las=2, ylab='Número de personas', ylim=c(0, 8000))
text(barp, table(df_abuelxs$P6080) + 300, labels = table(df_abuelxs$P6080))

df1 <- df_ninxs %>% count(num_ninxs)
df2 <- df_ninxs %>% count(num_adultxs)
df3 <- df_ninxs %>% count(num_abuelxs)

colnames(df1) <- c('people', 'n')
colnames(df2) <- c('people', 'n')
colnames(df3) <- c('people', 'n')

df_extra <- data.frame(people=c(1:16), n=0)
df1 <- rbind(df1, df_extra)  
df2 <- rbind(df2, df_extra)
df3 <- rbind(df3, df_extra)

df1_a <- df1 %>% group_by(people) %>% summarise(num_ninxs=sum(n)) %>% filter(people < 8)
df2_a <- df2 %>% group_by(people) %>% summarise(num_adultxs=sum(n)) %>% filter(people < 8)
df3_a <- df3 %>% group_by(people) %>% summarise(num_abuelxs=sum(n)) %>% filter(people < 8)

df1_8 <- sum((df1 %>% filter(people >= 8))$n)
df2_8 <- sum((df2 %>% filter(people >= 8))$n)
df3_8 <- sum((df3 %>% filter(people >= 8))$n)

df <- df1_a
df['num_adultxs'] <- df2_a['num_adultxs']
df['num_abuelxs'] <- df3_a['num_abuelxs']

df <- rbind(df, c(8, df1_8, df2_8, df3_8))

mx <- t(as.matrix(df[-1]))
colnames(mx) <- df$people

barp <- barplot(mx, beside=TRUE, col=cols[11:13], main='Número de personas por hogar', ylab='Frecuencia', xlab='Personas en el hogar', ylim=c(0, 6500), space=c(0.1, 0.4), names.arg=c(1, 2, 3, 4, 5, 6, 7, '>=8'))
text(barp, mx + 300, labels = mx, cex=0.9)
legend('topright', fill=cols[11:13], legend=c('Número de niñxs', 'Número de personas 12-60 años', 'Número de abuelxs'))
```

## Educación {.tabset .tabset-fade}

Vemos el comportamiento de las variables asociadas a la educación

### Niñxs

```{r edu_ninxs}
par(mar = c(1, 1, 4, 1), mfrow=c(1, 2))

mytable <- table(df_ninxs$P6160)
text <- paste0(c('Si', 'No', 'No informa'), ': ', mytable, ' - ', round(mytable/sum(mytable)*100, 2), '%')
pie(mytable, col=cols[1:3], main='Piechart sabe leer\ny escribir', labels='')
legend('bottomleft', fill=cols[1:3], legend=text, x.intersp=0.2, y.intersp=0.85)

mytable <- table(df_ninxs$P8586)
text <- paste0(c('Si', 'No'), ': ', mytable, ' - ', round(mytable/sum(mytable)*100, 2), '%')
pie(mytable, col=cols[4:5], main='Piechart Actualmente estudia?', labels='')
legend('bottomleft', fill=cols[4:5], legend=text, x.intersp=0.2, y.intersp=0.85)
```

### Abuelxs

```{r edu_abuelxs}
nf <- layout(matrix(c(1, 2, 1, 2, 3, 3, 3, 3, 3, 3), nrow=5, byrow=TRUE))

mytable <- table(df_abuelxs$P6160)
text <- paste0(c('Si', 'No'), ': ', mytable, ' - ', round(mytable/sum(mytable)*100, 2), '%')
pie(mytable, col=cols[6:7], main='Piechart sabe leer\ny escribir', labels='')
legend('bottomleft', fill=cols[6:7], legend=text, x.intersp=0.2, y.intersp=0.85)

mytable <- table(df_abuelxs$P8586)
text <- paste0(c('Si', 'No'), ': ', mytable, ' - ', round(mytable/sum(mytable)*100, 2), '%')
pie(mytable, col=cols[8:9], main='Piechart Actualmente estudia?', labels='')
legend('bottomleft', fill=cols[8:9], legend=text, x.intersp=0.2, y.intersp=0.85)

valores <- c('No informa', 'Ninguno', 'Preescolar', 'Básica Primaria (1º - 5º)', 'Básica secundaria (6º--9º)', 'Media (10º--13º)', 'Técnico sin título', 'Técnico con título', 'Tecnológico sin título', 'Tecnológico con título', 'Universitario sin titulo', 'Universitario con titulo', 'Postgrado sin titulo', 'Postgrado con titulo')

barp <- barplot(table(df_abuelxs$P8587), beside=TRUE, col=cols, main='Nivel educativo más alto', ylab='Número de personas', ylim=c(0, 5500))
text(barp, table(df_abuelxs$P8587) + 300, labels = table(df_abuelxs$P8587), cex=1.4)

legend('topright', fill=cols, legend=paste((0:13), valores), ncol = 2)
```

Para lxs abuelxs, la variable **P8586** tiene un *98%* de las respuestas con que actualmente no estudian, por esta razón, esta variable se omitirá en el modelo

```{r del_P8586}
df_abuelxs$P8586 <- NULL
```

## Salud {.tabset .tabset-fade}

Veremos como se comportan las variables de salud

### Niñxs

```{r sal_ninxs}
nf <- layout(matrix(c(1, 1, 2), nrow=1))

barp <- barplot(table(df_ninxs$afiliado), beside=TRUE, col=cols, main='Afiliación a Salud', ylab='Número de personas', ylim=c(0, 6500), names.arg=c('No afiliado', 'Contributivo\n(EPS)', 'Especial', 'Subsidiado\n(EPS-S)', 'No sabe/\nNo informa'), xlab='Tipo de afiliación')
text(barp, table(df_ninxs$afiliado) + 300, labels = table(df_ninxs$afiliado), cex=1.4)

mytable <- table(df_ninxs$P1930)
text <- paste0(c('Si', 'No'), ': ', mytable, ' - ', round(mytable/sum(mytable)*100, 2), '%')
pie(mytable, col=cols[10:11], main='Piechart tiene una\nenfermedad crónica?', labels='')
legend('bottom', fill=cols[10:11], legend=text, x.intersp=0.2, y.intersp=0.85)
```

### Abuelxs

```{r sal_abuelxs}
nf <- layout(matrix(c(1, 1, 2), nrow=1))

barp <- barplot(table(df_abuelxs$afiliado), beside=TRUE, col=cols, main='Afiliación a Salud', ylab='Número de personas', ylim=c(0, 6500), names.arg=c('No afiliado', 'Contributivo\n(EPS)', 'Especial', 'Subsidiado\n(EPS-S)', 'No sabe/\nNo informa'), xlab='Tipo de afiliación')
text(barp, table(df_abuelxs$afiliado) + 300, labels = table(df_abuelxs$afiliado), cex=1.4)

mytable <- table(df_abuelxs$P1930)
text <- paste0(c('Si', 'No'), ': ', mytable, ' - ', round(mytable/sum(mytable)*100, 2), '%')
pie(mytable, col=cols[12:13], main='Piechart tiene una\nenfermedad crónica?', labels='')
legend('bottom', fill=cols[12:13], legend=text, x.intersp=0.2, y.intersp=0.85)
```

## Variables exclusivas {.tabset .tabset-fade}

### Niñxs

#### Trabajo infantil

```{r trab_inf}
df <- df_ninxs %>% group_by(trabaja, dinero, P171) %>% count(dinero)

df$trabaja <- ifelse(df$trabaja == 1, 'Si', 'No')
kable(df, "pipe", col.names = c('Trabaja', 'Dinero ganado', 'Horas trabajadas', 'N° niñxs'))
```

Ya que solo el 0.06% de lxs niñxs trabajan, estas variables no aportan mucho al modelo, por lo que se eliminarán

```{r del_trab_inf}
df_ninxs[c('trabaja', 'dinero', 'P171')] <- NULL
```

#### Atención integral niñxs

```{r aten}
nf <- layout(matrix(c(1, 2, 3, 4, 1, 2, 3, 4, 5, 5, 5, 5, 5, 5, 5, 5), nrow=4, byrow=TRUE))

valores <- c('Jardín', '(P|M)adre\nen casa', '(P|M)adre\nen trabajo', 'Empleadx\nen casa', 'Pariente +18', 'Pariente -18', 'Otro')
barp <- barplot(table(df_ninxs$P51), beside=TRUE, col=cols, main='Con quién permanece', ylab='Número de personas', ylim=c(0, 6500), names.arg=valores, las=2)
text(barp, table(df_ninxs$P51) + 300, labels = table(df_ninxs$P51), cex=0.8)

mytable <- table(df_ninxs$P771)
text <- paste0(c('Si', 'No', 'No sabe'), ': ', mytable, ' - ', round(mytable/sum(mytable)*100, 2), '%')
pie(mytable, col=cols[13:15], main='Piechart la persona tiene\nformación en crianza?', labels='')
legend('bottom', fill=cols[13:15], legend=text, x.intersp=0.2, y.intersp=0.85, cex=0.6)

valores <- c('No informa', 'No cerca', 'Costoso', 'No cupo', 'Prefiere\nno asistir', 'Familiar\nle cuida', 'No está\nen edad', 'Algunas\nhoras/días', 'Otro')

barp <- barplot(table(df_ninxs$P772), beside=TRUE, col=cols, main='Por qué no asiste\na jardín', ylab='Número de personas', ylim=c(0, 7000), names.arg=valores, las=2, cex.names = 0.8)
text(barp, table(df_ninxs$P772) + 300, labels = table(df_ninxs$P772), cex=0.8)

valores <- c('No informa', 'Hogar\ncomunitario', 'Hogar\ninfantil', 'Centro\nDesarrollo', 'Oficial', 'Público')

barp <- barplot(table(df_ninxs$P773), beside=TRUE, col=cols, main='Tipo de establecimiento', ylab='Número de personas', ylim=c(0, 8500), names.arg=valores, las=2, cex.names=0.8)
text(barp, table(df_ninxs$P773) + 300, labels = table(df_ninxs$P773), cex=0.8)

barp <- barplot(table(df_ninxs$actividad), beside=TRUE, col=cols, main='Frecuencia otras\nactividades', ylab='Número de personas', ylim=c(0, 6500), xaxt='n')
text(barp, table(df_ninxs$actividad) + 300, labels = table(df_ninxs$actividad))

valores <- c('Todos los días', 'Una vez por semana, no cada día', 'Una vez al mes, no cada semana', 'Una vez al mes, no todos los meses', 'No realiza/No informa')

legend('top', fill=cols, legend=valores, cex=0.9)
```

### Abuelxs

#### Fuerza de trabajo
```{r trab_abu}
par(mfrow=c(1, 3))
df_abuelxs$dinero_trabajo <- df_abuelxs$dinero_trabajo/1000000
df_abuelxs$dinero_extra <- df_abuelxs$dinero_extra/1000000

h <- hist(df_abuelxs$P6426, xlab='Meses', ylab='Frecuencia', main='Histograma de meses trabajando', col=cols[8], ylim=c(0, 9000), labels=TRUE)
h <- hist(df_abuelxs$dinero_trabajo, xlab='Dinero ($ en millones)', ylab='Frecuencia', main='Histograma de dinero\npor trabajo', col=cols[9], ylim=c(0, 9000), labels=TRUE)

h <- hist(df_abuelxs$dinero_extra, xlab='Dinero ($ en millones)', ylab='Frecuencia', main='Histograma de dinero extra', col=cols[10], ylim=c(0, 9000), labels=TRUE)
```

Debido a que la mayoría de respuestas es que lxs abuelxs no trabajan y no reciben ingresos por trabajo, estas variables se eliminarán del modelo

```{r}
df_abuelxs[c('P6426', 'dinero_trabajo', 'dinero_extra')] <- NULL
```

Tras el análisis de las variables tomadas en primera instancia, en la siguiente tabla se encuentran las variables que se utilizarán para el modelo.

```{r}
colnames(df_ninxs)
```
# Conclusiones y Recomendaciones

Es importante tener claro que muchas de las variables de la base de datos de donde se fue extraida, fueron eliminadas ya que brindaba informacion que no aportaba al modelo con el que se trabajaba, por este motivo se debe tratar de que estas variables sean lo mas afines posibles a tu proyecto.  Cabe recalcar que sobre este avance, se puede seguir de cerca como varia la calidad de vidad de las personas del pais y asi tener en cuenta otros factores donde se vea afectada esta comunidad.
Estos tipo de bases de datos ayudan mucho para identificar ciertas poblaciones donde se ve afectadas y asi el gobierno puede tomar cartas en el asunto. Podemos demostrar tambien que por medio de este analisis estadistico los datos se pueden ven mas detallados y trabajar con mas facilidad para llegar a una conclusion concreta y saber cuales son los problemas y a donde hay que actuar. Por ultimo se debe considerar la dinamica de censos poblacionales y tener muy claras las variables edades y sexos de la poblacion, junto con el sistema economico para llevar a un mejor desarrollo economico, social y demografico del pais.

# Bibliografía 

(DNP. 2006, Colombia, https://www.dnp.gov.co/programas/desarrollo-social/pol%C3%ADticas-sociales-transversales/Paginas/infancia-y-adolescencia.aspx#:~:text=%E2%80%8B%E2%80%8B%E2%80%8B%E2%80%8B%E2%80%8B,son%20sujetos%20titulares%20de%20derecho)
(Corte Constitucional Colombiana, 2009, Colombia, https://www.corteconstitucional.gov.co/relatoria/2010/t-138-10.htm#:~:text=Es%20aquella%20persona%20que%20cuenta,que%20se%20acaban%20de%20explicar)
(Research on Assessment of Life Satisfaction of Children and Adolescents, 2004, E. Scott Huebner, https://link.springer.com/article/10.1023/B:SOCI.0000007497.57754.e3)
(Fiona Stanley, The importance of caring for children in Australian Society, 2007, https://search.informit.org/doi/abs/10.3316/INFORMIT.492990560762621)
(C Molina Sena, Bienestar y calidad de vida en ancianos institucionalizados y no institucionalizados, 2008, https://revistas.um.es/analesps/article/view/42861)

